臺北高等行政法院判決　　　　　　　　　　　　　　　九十年度訴字第五二五九號
　　　　　　　　　　　　　　　.
　　原　　　告　瑞士商‧隆狄亞紡織工業公司
　　代　表　人　尚｜諾爾‧梭雷.
　　　　　　　　歐托‧布雷爾
　　訴訟代理人　林鎰珠律師
　　複 代理 人　桂齊恆律師（兼送達代收人）
　　被　　　告　經濟部智慧財產局
　　代　表　人　蔡練生（局長）
　　訴訟代理人　乙○○
　　　　　　　　甲○○兼送達.
右當事人間因發明專利申請事件，原告不服經濟部中華民國九十年六月二十一日經（
九○）訴字第○九○○六三一四三六○號訴願決定，提起行政訴訟，本院判決如左：
　　主  文
原告之訴駁回。
訴訟費用由原告負擔。
　　事  實
一、事實概要：
　　原告之前身瑞士商隆寶蘭過濾技術有限公司前於民國八十六年十二月十七日以「
    安全氣囊用的工程布」向被告前身即中央標準局（八十八年一月二十六日改制為
    經濟部智慧財產局）申請發明專利，經被告編為第00000000號予以審查
    ，不予專利。該公司不服，申請再審查，被告為不予專利之處分。該公司仍不服
    ，提起訴願（嗣於九十年一月十七日獲准更名為瑞士商隆狄亞紡織工業公司即原
    告現有名稱），亦遭決定駁回，遂向本院提起行政訴訟。
二、兩造聲明：
　(一)原告聲明：
    1.訴願決定及原處分均撤銷。
    2.被告對原告申請之00000000號「安全氣囊用的工程布」之發明，應為
      准予專利之處分。
    3.訴訟費用由被告負擔。
　(二)被告聲明：
    1.駁回原告之訴。
    2.訴訟費用由原告負擔。
三、兩造之爭點：系爭「安全氣囊用的工程布」之發明專利案，是否有違專利法第二
    十條第二項之規定而不符發明專利要件？
　(一)原告主張之理由：
    1.發明係運用申請前既有之技術或知識，而為熟習該項技術者所能輕易完成時，
      雖無前項所列情事，仍不得依本法申請取得發明專利，係為專利法第二十條第
      二項明文，也被原訴願決定機關再度用來否准本案。然而實際上本案在初審時
      審查員引用的ＵＳ0000000號（下稱引證二）及再審查核駁先行通知所
      引用的我國申請第00000000號（下稱引證一）乃是在本案從初審、再
      審、訴願過程所根據的所有前案，原訴願決定機關並未另外再找到前案證據，
      只是根據該二引證案重述原先被告的核駁理由，事實上本案的要點並未揭示於
      該二引證案中，且本案特徵的技術內容絕非一般行家由該二引證案的啟示所能
      輕易想出者，關於本發明異於引證案二之處以及本發明的優點，已在再審查理
      由書述之甚詳，即引證案二中，該布由具「相同纖度」的長絲構成，而本發明
      的長絲在同樣的線中同時有不同纖度的長絲，因此本發明可符合理想安全氣囊
      要求｜不透氣、可過濾、柔軟、可摺垂。
　　2.對此，被告又引了引證一以說明其中有不同粗細的纖維均勻混合成熱塑性長纖
　　　維，原告在申復理由中也針對引證一與本案不同處作了詳細說明，按引證一並
　　　非用於安全氣囊，而係用於刷具，其目的、性質完全不同，而且雖然它有不同
　　　粗細的纖維，但都是互相分離的單長絲，並未複合成複絲，本案的線中，不同
　　　纖度的長絲組成複絲。引證一的單長絲並不能作締捲或纏結，因此它並不能提
　　　供本發明這種具不同纖度成份的複絲紗。關於以上本案異於引證一、二之要點
　　　，被告並無法提出反駁。被告在訴願答辯中指出引用引證二係由於本案主張的
      長絲紗總纖度在30至10OO dtex ，事實上這是一個對本發明要點的誤解，只要
      看申請專利範圍第一項即知。「其特徵在」字樣前的敘述並非要點，「其特徵
      在」後才是要點。因此，總纖度30至10OO dtex 並非要點所在，被告及原訴願
      決定機關均對此有所誤解，本案要點的粗長紗個別纖5至14dteX，細長絲1.5至
      5 dtex」在引證案都看不到。
    3.至於審查委員指引證一的基礎案在德國申請云云，乃是轉移焦點。事實上原告
      始終未質疑該引證一母案比本案更早的事實，只是強調引證一根本未有本發明
      要點，原訴願決定機關未查此點，只因為其母案比本案更早申請，就認定了審
      查委員的核駁理由，在引證一固然有粗細不同的二種纖維，且分別由不同孔徑
      的噴絲嘴噴出，但它們並未在同一條線中存在，本發明的要點並非在使紡紗機
      有不同孔徑的噴紗嘴，只為了製造含有不同纖度成分的複絲，理所當然的就要
      用不同孔裡的噴紗嘴，而這些非要點的部分都被視為要點而根據引證案核駁，
      至於本案要點所在以及其優點，審查員反而不談。
　(二)被告主張之理由：
    1.本案安全氣囊由含有粗與細之熱塑性長絲紗構成，其總纖度在 30-1000 dtex
      間，且不需施覆彈性體於布上者等特徵已揭示於引證二，因此僅屬所用長絲紗
      個別纖度形狀構造上之變化而已，所運用之技術不具創新。而利用具有大、小
      紡絲孔之紡絲裝置，以製成含有不同直徑之連續混合紗之技術思想及物品亦已
      為引證一所揭示，亦即利用不同孔徑之裝置製出不同直徑之連續混合紗並非本
      案首先創新。另引證一公告日期雖較系爭案申請日期為晚，惟該引證案曾主張
      國外優先權，其基礎案於一九九六年四月二十四日在德國提出申請，並於一九
      九七（八十六）年十月二十日公開，其公開日仍較本案申請日八十六年十二月
      十七日為早，自得據為主張本案不具進步性。
    2.引證二係指出本案僅屬所用材質形狀構造上之變化，運用之原理仍承襲習知方
      式，而引證一用途雖非運用在安全氣囊上，但兩案纖維材料製造所利用之技術
      原理仍屬一致，因此本案所請工程布僅係習知纖維物品材質之選用及替代，顯
      屬習用技術、知識之運用，而為熟習該項技術者所能輕易完成者，應不具進步
      性。
　　理  由
甲、程序方面：
    原告起訴時，被告代表人為陳明邦，嗣於九十一年九月九日變更為蔡練生，茲據
    被告新任代表人具狀聲明承受訴訟，核無不合，應予准許，合先明。
乙、實體方面：
一、原告之前身瑞士商隆寶蘭過濾技術有限公司前於八十六年十二月十七日以「安全
    氣囊用的工程布」向被告申請發明專利，經被告編為第00000000號予以
    審查，不予專利。該公司不服，申請再審查，被告為不予專利之處分。該公司仍
    不服，提起訴願，並於九十年一月十七日獲准更名為瑞士商隆狄亞紡織工業公司
    ，亦遭決定駁回之事實，有發明專利申請書、再審查申請書、被告八十九年十月
    二日以（八九）智專三（三）○五○五五字第○八九八七○○一五二三號專利再
    審查核駁審定書及經濟部九十年六月二十一日經（九○）訴字第○九○○六三一
    四三六○號訴願決定書在卷可憑，堪信為真實。本件之爭點應為系爭「安全氣囊
    用的工程布」之發明專利案，是否有違專利法第二十條第二項之規定而不符發明
    專利要件？
二、按凡可供產業上利用之發明，無下列情事之一者，得依本法申請取得發明專利：
    一、申請前已見於刊物或已公開使用者。但因研究、實驗而發表或使用，於發表
    或使用之日起六個月內申請專利者，不在此限。二、申請前已陳列於展覽會者。
    但陳列於政府主辦或認可之展覽會，於展覽之日起六個月內申請專利者，不在此
    限。發明係運用申請前既有之技術或知識，而為熟習該項技術者所能輕易完成時
    ，雖無前項所列情事，仍不得依本法申請取得發明專利。專利法第二十條第一項
    、第二項定有明文。系爭專利申請範圍依卷附專利說明書之記載為：1.一種特別
    供安全氣囊用的工程布，由一種長絲紗構成，該長絲紗含有粗與細之熱塑性之長
    紗，其總纖度在30-10OO dtex間，其特徵在：該長絲紗的粗長絲之個別纖度為5-
    14 dtex而細長絲之個別纖度為1.5-5 dtex 。2.如申請專利範圍第一項之工程布
    ，其中：該紗之粗長絲與細長絲以1:1到1:5的比例混合。3.如申請專利範圍第一
    項之工程布，其中該長絲由一種聚醯胺、一種聚酯或聚丙烯構成。4.如申請專利
    範圍第一項之工程布，其中該長絲以5-40結／每米作空氣捲縮。5.一種用於製造
    申請專利範圍第一項之布的長絲紗的方法，其特徵在使用之噴絲嘴之粗長絲與細
    長絲用的孔 (11)及 (12 )係交替設置。
三、依上述原告申請專利範圍第一項及第五項獨立項可知系爭案係一種有關由含有粗
    與細之熱塑性長絲紗構成之安全氣囊用的工程布，其總纖度在30-1000 dtex間，
    又該長絲紗的粗長絲之個別纖度為5-14 dtex而細長絲之個別纖度為 1.5-5 dtex
    者，以及製造上述第一項長絲紗之粗長絲孔與細長絲孔係交替設置者。但引證二
    依其專利申請書其已揭示一種人造絲紗之安全氣囊布，其細絲（filaments yarn
    ）之纖度係少於4dtex，而絲紗總纖度（yarn count）係250-550dtex之間，因此
    ，系爭案所用長絲紗總纖度在30-1000 dtex間，已為引證二所揭示，雖然系爭案
    其技術特徵係在長絲紗的粗長絲之個別纖度為 5-14 dtex而細長絲之個別纖度為
    1.5-5 dtex，但查引證二亦揭示利用具有大、小紡絲孔（如第三圖、第五圖所示
    ）之紡絲裝置，製成不同直徑及／或材料及／或輪廓及／或不同表面結構及／或
    顏色之連續混合紗之技術內容，亦即利用不同孔徑之裝置製出不同直徑之連續混
    合紗已屬習知技術。原告雖主張系爭案的線中，是由不同的纖度的長絲組成複絲
    ，與引證一雖有不同粗細的纖維，但都是互相分離的單長絲，並未複合成複絲者
    不同云云，但查引證一申請專利範圍第一項之技術特徵已載明完成品毛刷所需之
    組成份中不同之連續單絲在其縱向延伸之方向集合一起，以形成混合單絲股，混
    合單絲股捲起：：，已有揭示不同直徑連續混合紗之技術思想，並非均屬互相分
    離的單長絲，引證一用途雖非運用在安全氣囊，但兩者纖維材料製造所運用之技
    術原理仍屬一致。被告雖另將其個別纖度限制在一定範圍，但參諸引證二之個別
    纖度亦作一定之限制，二者範圍於細長絲纖度亦有重疊之處。綜合引證一與引證
    二之技術特徵，熟習該項技術者應能完成系爭案之技術創作，亦即系爭案第一項
    、第五項係習用技術、知識之運用，而為熟習該項技術者所能完成，應不具進步
    性；又第一獨立項之技術特徵既不具進步性，而系爭案申請專利範圍第二項至第
    四項均為第一獨立項之附屬項，均不脫離第一獨立項之技術範疇，上開細部技術
    之再描述，仍不具進步性。從而被告以系爭發明申請不符法定專利要件，而為不
    予專利之審定，核無不合，訴願予以維持，亦屬妥適。原告主張前詞，聲請撤銷
    原處分及訴願決定，並請求被告應准予原告發明申請之審定，為無理由，應予駁
    回。
據上論結，本件原告之訴為無理由，爰依行政訴訟法第九十八條第三項前段，判決如
主文。
中　　　華　　　民　　　國　　九十一　　年　　　十　　　月　　二十五　　日
                        臺 北 高 等 行 政 法 院   第 三 庭
                                           審 判 長 法  官　姜素娥
                                                    法  官　林文舟
                                                    法  官　陳國成
右為正本係照原本作成。
如不服本判決，應於送達後二十日內，向本院提出上訴狀並表明上訴理由，如於本判
決宣示後送達前提起上訴者，應於判決送達後二十日內補提上訴理由書（須按他造人
數附繕本）。
中　　　華　　　民　　　國　　九十一　　年　　　十　　　月　　二十五　　日
  　　　　　　　　　　　　　　　　　　　　          書記官　王英傑
